【裁判字號】    99,仲訴,16
【裁判日期】    991217
【裁判案由】    撤銷仲裁判斷
【裁判全文】
臺灣臺北地方法院民事判決              99年度仲訴字第16號
原      告  台灣自來水股份有限公司
法定代理人  黃敏恭
訴訟代理人  涂冬癸
            盧世欽律師
被      告  拓達營造股份有限公司
法定代理人  蔡甘清
訴訟代理人  周燦雄律師
            蔡德倫律師
上列當事人間撤銷仲裁判斷事件，本院於民國99年11月30日言詞
辯論終結，判決如下：
    主      文
原告之訴駁回
訴訟費用新臺幣貳拾陸萬壹仟壹佰貳拾捌元由原告負擔。
    事實及理由
甲、程序方面：
  一、按撤銷仲裁判斷之訴，得由仲裁地之地方法院管轄。仲裁
      法第41條第1項定有明文。查本件原告訴請撤銷中華民國
      仲裁協會98年仲聲仁字第091號仲裁判斷（以下簡稱「系
      爭仲裁判斷」），而中華民國仲裁協會係坐落於本院轄區
      內（設於臺北市○○路○段376號14樓），故本院自有管轄
      權。
  二、次按提起撤銷仲裁判斷之訴，應於判斷書交付或送達之日
      起，30日之不變期間內為之，仲裁法第41條第2項前段定
      有明文。本件原告於99年5月24日收受系爭仲裁判斷書，
      且於99年6月22日提起本件撤銷仲裁判斷訴訟，有仲裁文
      書送達收據及起訴狀附卷可稽，揆諸前揭規定，尚未逾30
      日之不變期間，應予准許。
乙、實體方面：
  一、原告起訴主張：被告承攬原告招標之「高雄-磚仔窯至澄
      清湖導水幹管(五)（推進部分）」工程（下稱系爭工程），
      惟因履約爭議，被告前向行政院公共工程委員會（下稱公
      共工程委員會）申請履約爭議調解，依其97年9月22日「
      履約爭議調解申請補正書」更正調解項目之記載，係請求
      原告「1.同意延展工期21 2天，不計逾期違約金31,360,0
      00元。2.給付物價指數調整款9,655,209元。3.給付因展
      延工期損失管理費1,841,8 00元。4.給付完工未立即驗收
      工程款利息損失1,169,181元。5.工務所租金及臨時電420
      ,000元。以上調解標的價額合計新台幣44,446,190元」，
      嗣因原告不同意上開調解方案致調解不成立，被告旋即依
      政府採購法第85條之1規定向訴外人中華民國仲裁協會提
      付仲裁，然其請求仲裁項目為「1.未付工程餘款13,882,4
      14元。2.物價指數調整款10,232,310元。3.因展延工期而
      增加支出之管理費3,08 7,416元。4.因展延工期而增加保
      險費300,000元。5.因展延工期而增加工務所租金330,000
      元。6.工作井點井抽水排水臨時電費289,339元。7.遲延
      返還履約保證金致生之手續費及利息504,848元。8.材料
      價差39,697,080元。9.公共工程委員會申請調解費用180,
      000元。」，其中第1、4、7、8、9等項目，除第8、9項已
      於仲裁程序撤回請求外，其餘項目並未於申請調解時提出
      ，已與政府採購法第85條之1規定相違，兩造間就該等項
      目亦無仲裁協議，依法自不得提付仲裁，仲裁庭亦不得就
      此為仲裁判斷。然仲裁庭竟就上開項目逕為仲裁判斷，且
      逕自適用衡平原則，顯有仲裁法第40條第1項第2、4款之
      事由，為此爰依上開規定提起撤銷仲裁判斷之訴。並聲明
      ：中華民國仲裁協會98年度仲聲仁字第91號仲裁判斷應予
      撤銷。
  二、被告則以：
    (一)本件係被告依政府採購法第85條之1第2項「強制仲裁」規
      定提付仲裁，並無兩造所訂之「仲裁協議」，故不生仲裁
      法第38條第1款所稱「仲裁判斷與仲裁協議標的之爭議無
      關或逾越仲裁協議範圍」之問題。兩造間既無協議可尋，
      仲裁法亦未規定，則仲裁庭自得準用民事訴訟法第255條
      規定准為訴之變更或追加，是故除調解程序列為或曾列為
      爭議之項目外，其餘於仲裁程序追加之項目，均認為係因
      工期而衍生之損害補償項目，如此始符仲裁法迅速一次性
      解決正義之立法精神，及政府採購法第85條之1所定「強
      制仲裁」之立法目的。
    (二)再者，仲裁庭適用「衡平仲裁」，係指法律設有明文規定
      ，惟如嚴格適用法律規定將產生當事人間不公平之結果，
      仲裁庭得於當事人明示合意授權下，得「不」適用法律規
      定，逕依公允善意之原則而為判斷。惟查，本件仲裁庭除
      已揭示系爭工程承攬合約相關規定外，係以政府採購法第
      6條第1項「公平合理原則」，作為判斷之依據，顯見並非
      以「衡平仲裁」為判斷。且現今法律規定多已將「衡平理
      念」加以明文化，諸如民法第148條「權利濫用禁止原則
      」、「公益違反禁止原則」、「誠實信用原則」、第227
      條之2「情事變更原則」等均為「抽象衡平」之範疇，屬
      於法律之基本原則。是以本件仲裁庭並非依仲裁法第31條
      適用「衡平仲裁」，而係適用「法律仲裁」。並聲明：原
      告之訴駁回。
  三、兩造不爭執之事項：
    (一)被告承攬原告招標之「高雄-磚仔窯至澄清湖導水幹管(五)
      （推進部分）」工程（下稱系爭工程），惟因履約爭議，
      被告前向公共工程委員會申請履約爭議調解。
    (二)嗣因原告不同意調解方案致調解不成立，被告依政府採購
      法第85條之1第2項規定於97年9月11日向訴外人中華民國
      仲裁協會提付仲裁，經該會於99年4月30日作成98仲聲仁
      字第91號仲裁判斷。
  四、得心證之理由：經查，原告主張本件仲裁判斷書有符合仲
      裁法第40條第1項第2、4款等「仲裁協議不成立、無效」
      及「未經當事人明示同意即逕自適用『衡平仲裁』，屬仲
      裁程序違反法律規定」等得撤銷仲裁判斷事由，並據其提
      出中華民國仲裁協會98年度仲聲仁字第91號仲裁判斷書、
      公共工程委員會履約爭議調解建議書等件為證。惟被告以
      仲裁庭並非適用「衡平仲裁」，而係適用「法律仲裁」，
      以及本件係「強制仲裁」，故無「仲裁協議」存在等語資
      為抗辯。是本件爭點厥為：(一)本件有無符合仲裁法第40條
      第1項第2款「仲裁協議不成立、無效或於仲裁庭詢問終結
      時尚未生效或已失效」等情形？(二)仲裁庭是否未經當事人
      合意即以衡平原則為判斷？以下分述之：
    (一)本件有無符合仲裁法第40條第1項第2款「仲裁協議不成立
      、無效或於仲裁庭詢問終結時尚未生效或已失效」等情形
      ？
      1.按機關與廠商因履約爭議未能達成協議者，得以下列方
        式之一處理：一向採購申訴審議委員會申請調解。二向
        仲裁機構提付仲裁。前項調解屬廠商申請者，機關不得
        拒絕；工程採購經採購申訴審議委員會提出調解建議或
        調解方案，因機關不同意致調解不成立者，廠商提付仲
        裁，機關不得拒絕。又仲裁協議不成立、無效，或於仲
        裁庭詢問終結時尚未生效或已失效者；仲裁庭之組成或
        仲裁程序，違反仲裁協議或法律規定者，當事人得對於
        他方提起撤銷仲裁判斷之訴，政府採購法第85條之1第1
        、2項及仲裁法第40條第1項第2、4款定有明文。
      2.經查，本件兩造間所簽立之工程契約第22條第1項「爭
        議處理」、第23條第7項「其他」明文約定「甲方（即
        原告）與乙方（即被告）因履約而生爭議主，應依法令
        及契約規定，考量公共利益及公平合理，本誠信和諧，
        盡力協調解決之。其未能達成協議者，得依下列方式處
        理之：一政府採購法第85條之1規定向採購申訴審議委
        員會申請調解。二依政府採購法第102條提出異議、申
        訴。三提起民事訴訟。四依其他法律申（聲）請調解。
        五依契約或雙方合議之其他方式處理。」、「本契約未
        載明之事項，依政府採購法及民法等相關法律處理。」
        （見本院卷第94、95頁），足見兩造間因系爭工程履約
        而發生爭議時，得依上開五種方式擇一處理，並適用政
        府採購法及民法相關法律。是以依系爭工程契約內可見
        兩造間並無約定仲裁條款，而被告係依系爭工程契約第
        22條第1項第1款約定向行政院公共工程委員會申請調解
        甚明。準此，揆諸上揭政府採購法第85條之1規定，可
        知政府採購法就機關與廠商間之履約爭議未能達成協議
        時，明文規定選擇調解及仲裁二方式之一處理，且機關
        與廠商均有上開調解及仲裁之程序選擇權，惟就廠商申
        請調解之程序選擇權益加尊重，用以保障地位較低弱之
        廠商之調解程序選擇權，因而規定機關不得拒絕。並規
        定工程採購經採購申訴審議委員會提出調解建議或調解
        方案，因機關不同意致調解不成立者，廠商提付仲裁，
        機關不得拒絕。足徵政府採購法第85條之1第2項後段係
        屬「強制仲裁」之規定。
      3.而被告以其已於96年9月22日完工，惟原告竟未依約於
        完工日起算第50日前完成驗收，並拒付工程尾款，亦未
        解除被告履約保證責任等為由，於97年9月11日向訴外
        人公共工程委員會依系爭工程契約第22條第1項第1款及
        政府採購法第85條之1規定申請調解，經公共工程委員
        會於98年4月17日提出調解建議，嗣因原告不同意調解
        方案致調解不成立，被告依政府採購法第85條之1第2項
        規定向訴外人中華民國仲裁協會提付仲裁，原告依該條
        規定，即不得拒絕。原告對被告所提付之仲裁既不得拒
        絕，自難謂仲裁庭之組成有何違反仲裁法第40條第1項
        第2款之規定。被告依系爭工程契約22條第1項第1款、
        政府採購法第85條之1第2項規定，聲請提付仲裁，本件
        系爭工程契約亦未訂有仲裁條款，已如上述，而本件既
        然已經提付仲裁，其於仲裁程序中，依法準用民事訴訟
        法第255條等等規定，就雙方爭議部分予以追加，亦難
        認有何不符之處，且該部分爭議亦據仲裁判斷書詳予敘
        明，則原告執兩造間未有仲裁協議，而請求撤銷系爭仲
        裁判斷，殊難採取。
    (二)仲裁庭是否未經當事人合意即以衡平原則為判斷？
      1.次按87年6月24日修正公布之仲裁法第31條，固引進聯
        合國國際貿易法委員會國際商務仲裁模範法第28條第3
        項之規定，增設「法律仲裁」外之「衡平仲裁」制度，
        惟該條所稱之「衡平仲裁」，係指仲裁庭如發現適用法
        律之嚴格規定，將產生不公平之結果者，得經由當事人
        之明示合意授權，基於公平、合理之考量，摒除法律之
        嚴格規定，改適用衡平原則為判斷而言，若當事人間之
        契約內容或約定不明者，仲裁庭僅依民法第1條、第148
        條及第227條之2規定之「法理」、「誠實信用原則」或
        「情事變更原則」進一步探究、解釋而為判斷，並未將
        法律之嚴格規定加以摒棄，自仍屬「法律仲裁」判斷之
        範疇，不生上述經當事人明示合意始得「衡平仲裁」之
        問題。此所以需當事人「明示合意」，蓋因「衡平仲裁
        」賦予仲裁庭就應受仲裁判斷事項得有高度的自由，秉
        持其認為之「公平理念」，以更寬鬆方法、調整當事人
        之權義，此與一般「法律仲裁」所適用之程序法理，未
        盡一致。則是否「衡平仲裁」自需就仲裁判斷有無刻意
        摒除法律之嚴格規定或當事人之約定，另以公平、合理
        之考量而為衡平判斷以為斷。又所謂衡平判決係法院於
        法律無明文規定之情形下，探求立法之真意，本於一般
        原則，類推適用相關法律規定而作成之判決者，與一般
        經法律嚴格規定所為之判決，迥然有別（最高法院92年
        度台上字第1689號判決、最高法院92年度台上字第1330
        號判決、最高法院96年度台上字第1047號判決要旨參照
        ）；復按，依仲裁法第31條規定，當事人如未有明示之
        合意，仲裁判斷逕依衡平法則為判斷時，固逾越仲裁協
        議之範圍。惟現行法律因衡平理念已融入法律，經由「
        抽象衡平」具體化為法律之一部分，形成法律之基本原
        則。如誠實信用原則、情事變更原則、公益違反禁止原
        則、權利濫用禁止原則等，不再屬於衡平法則所謂「具
        體衡平」之範疇。是以仲裁庭如有適用誠實信用原則、
        情事變更原則、公益違反禁止原則、權利濫用禁止原則
        等法律明文化之基本原則規定時，自不以經當事人明示
        合意為必要（最高法院93年度台上字第1893 號判決意
        旨參照）。
      2.本件原告主張仲裁判斷中有關「未付工程餘款13,882,
        414元」、「物價指數調整款10,232,310元」、「因展
        延工期而增加工務所租金330,000元」、「因展延工期
        而增加之保險費300,000元」、「工作井點井抽水排水
        臨時電費」、「遲延返還履約保證金致生手續費186,52
        4元」等七項爭議部分，仲裁庭未於系爭仲裁判斷理由
        欄內引據任何被告所主張隻請求權基礎，反而於系爭仲
        裁判斷書第28頁第3、5、6、11、12、14行以「…其金
        額尚非不合理…」、「…因保險單展期所增加之保險費
        ，自應由相對人負擔，始稱公平…」、「…此項費用，
        既無可歸責於聲請人，自應由相對人負擔…」、「…此
        項臨時電費亦為展期工作所生，自應由相對人負擔…」
        等語為判斷基礎。惟查：本件兩造於仲裁程序中，並未
        明示合意授權仲裁庭得基於公平、合理之考量摒除法律
        之明文規定，改適用衡平原則為判斷，且於仲裁程序中
        關於主任仲裁人詢問兩造是否同意衡平仲裁時，原告明
        白表示不同意適用衡平原則，此有系爭仲裁第1次詢問
        會紀錄在卷可稽（98年度仲聲仁字第91號98年12月10日
        第一次詢問會紀錄第8頁第22行，見本院卷第88頁）。
        然系爭仲裁判斷作成「相對人（即原告）應給付聲請人
        （即被告）新台幣（下同）貳仟捌佰拾萬捌仟零元
        及自98年8月24日起至清償日止，按年息百分之五計算
        之利息」所依據之理由，無非係以兩造於仲裁程序中對
        於被告辦理停工、復工及展延工期等相關事宜，曾經原
        告所屬南區工程處核准並召開施工協調會，且經原告同
        意備查在案，關於實際完工日期及是否逾期完工等情事
        ，亦經原告監造單位核准認定並無逾期情事，原告之竣
        工報告亦載明「七、本工程業於96年9月22日完工，無
        逾期」，此節兩造並不爭執，是以仲裁庭認定就上開七
        項爭議項目，被告既無逾期完工，原告又曾准予展延工
        期，是以展延工期即不得歸責於被告，原告自應給付上
        開七項所示之金額予被告，作為判斷之推論依據，並於
        仲裁判斷書中先就系爭工程有無逾期部分予以審酌判斷
        後，再以該部分論述為基礎逐一對款項部分論述（仲裁
        判斷書第24-29頁），此有仲裁判斷書在卷可稽，並經
        本院依職權調閱系爭仲裁判斷案卷查核明確，並有系爭
        仲裁判斷書在卷可按，顯見仲裁庭作成系爭仲裁判斷並
        無適用「衡平原則」，上揭所述僅為仲裁判斷書之書寫
        用語，堪認系爭仲裁判斷係屬「適用法律」之仲裁判斷
        ，而非「不適用法律規定，改依仲裁庭認為公允善意之
        原則而為判斷」之「衡平仲裁」。
      3.再者，兩造間之系爭工程契約既係適用政府採購法及民
        法規定，業如前述，而被告於提付仲裁時既係依據系爭
        工程合約、承攬、不當得利等法律關係及情事變更原則
        、誠信原則、政府採購法第1條所定之「公平合理原則
        」主張原告應給付款項予被告，則仲裁庭以展延工期不
        得歸責於被告為由，認被告之請求為有理由，揆諸前揭
        最高法院裁判意旨，現行法律既已將諸多法律原則明文
        規定於法律，經由「抽象衡平」具體化為法律之一部分
        ，形成法律之基本原則，即不再屬於衡平法則中所謂「
        具體衡平」之範疇，自不以曾經兩造合意為必要。是原
        告主張系爭仲裁判斷未經兩造合意即適用衡平法則做成
        判斷云云，與事實不符，原告據此主張有得撤銷仲裁判
        斷之事由云云，要非可採。
  五、從而，原告以系爭仲裁判斷有仲裁法第40條第1項第2、4
      款之事由提起本件撤銷仲裁判斷，均無理由，應予駁回。
  六、本件事證已臻明確，兩造其餘攻擊防禦方法及所舉未經援
      用之證據，經本院斟酌後，認為均不足以影響本判決之結
      果，爰不一一論述，附此敘明。
  七、據上論結，本件原告之訴為無理由，應予駁回，爰依民事
      訴訟法第78條，判決如主文。
中    華    民    國    99    年    12    月    17    日
                  民事第七庭    法  官  蘇嘉豐
以上正本係照原本作成。
如對本判決上訴，須於判決送達後20日內向本院提出上訴狀。如
委任律師提起上訴者，應一併繳納上訴審裁判費。
中    華    民    國    99    年    12    月    17    日
                                書記官  林鈞婷

司法院資訊處製作；財團法人民間司法改革基金會備份。
